【裁判字號】    98,家訴,45
【裁判日期】    980818
【裁判案由】    確認婚姻不成立
【裁判全文】
臺灣臺中地方法院民事判決              98年度家訴字第45號
原      告  乙○○
被      告  甲○○
上列當事人間請求確認婚姻不成立事件，本院於民國九十八年八
月四日言詞辯論終結，判決如下：
    主  文
確認原告與被告間之婚姻不成立。
訴訟費用由原告負擔。
    事  實
甲、原告方面：
  一、聲明：如主文所示。
  二、陳述：原告經由訴外人高壽樁介紹，為使大陸女子即被告
      入境來台，兩造均無結婚之真意，而於九十一年八月八日
      ，共同在廣西壯族自治區柳州市公證處辦理公證結婚手續
      ，原告嗣持上開不實之結婚證書及財團法人海峽交流基金
      會證明書等文件返台，先於同年十月二十一日前往臺中市
      北屯區戶政事務所，填具結婚登記申請書，申請辦理結婚
      之戶籍登記，復於同年十二月六日至臺中市警察局第五分
      局，填具內容不實之大陸地區人民進入臺灣地區保證書，
      並持上開保證書、大陸地區人民進入臺灣地區旅行證申請
      書及上開登載假結婚之不實事項之戶籍謄本，向內政部警
      政署入出境管理局（現為內政部入出國及移民署）申請被
      告來台探親，被告其後因故未來台。原告上開行為，涉及
      偽造文書罪，經臺灣臺中地方法院檢察署以九十八年度偵
      字第四二七八號處分書予以緩起訴，並經臺灣高等法院臺
      中分院檢察署以九十八年度上議字第一七七０號處分書駁
      回再議而確定。是兩造當初並無結婚之意思，欠缺法律行
      為之成立要件，兩造婚姻關係應為不成立，為此提起本訴
      求為判決如聲明所示。
  三、證據：提出戶籍謄本二份、經海基會認證之結婚公證書、
      被告入出國日期證明書、臺灣高等法院臺中分院檢察署九
      十八年度上議字第一七七０號處分書（均正本）及被告護
      照影本、大陸地區居民身分證、大陸地區人民進入臺灣地
      區旅行證申請書、大陸地區人民進入臺灣地區保證書（均
      影本）各一份為證。
乙、被告方面：
    被告未於言詞辯論期日到場，亦未提出書狀作何聲明或陳述
    。
丙、本院依職權向內政部入出國及移民署調取被告入出境資料，
    並依職權查詢原告之臺灣高等法院被告前案紀錄表，復依職
    權查閱臺灣臺中地方法院檢察署九十八年度偵字第四二七八
    號緩起訴處分書。
    理      由
一、被告受合法之通知，而無正當理由，未於言詞辯論期日到場
    ，經核無民事訴訟法第三百八十六條所列各款之情形，爰依
    原告之聲請，准由其一造辯論而為判決。
二、按修正前民法第九百八十二條第二項：「經依戶籍法為結婚
    之登記者，推定其已結婚」之規定，僅屬程序上舉證責任轉
    移之特別規定，非謂經依戶籍法為結婚之登記者，即有效成
    立婚姻關係。復按婚姻無效之訴與婚姻不成立之訴不同，此
    觀民事訴訟法第五百六十八條第一項規定自明。當事人如未
    履行或未完全履行婚姻要件時，其婚姻既不成立，自不發生
    任何婚姻之法律上效力，無須法院之判決，任何人均得主張
    之，但發生爭執時，有確受判決之法律上利益者，自得起訴
    請求確認婚姻不成立，即提起確認婚姻不成立之訴，而非提
    起確認婚姻無效之訴。然當事人如已達成婚姻要件，但如屬
    法律上規定之禁婚親或為重婚或為一人同時與二人以上結婚
    時，則為已成立之婚姻，依法應歸於無效，以此為原因，請
    求法院為確認之判決，即應提起確認婚姻無效之訴。至於當
    事人舉反證推翻推定之效力時，因所爭執者為曾否履行婚姻
    之方式，即屬婚姻有無成立之問題，應提起婚姻不成立之訴
    ，而非婚姻無效之訴。是縱其客觀有為舉行婚禮，縱即使已
    為結婚登記，若欠缺結婚之真意，則其婚姻關係仍屬欠缺法
    律行為之特定成立要件。本件原告所爭執者，係系爭婚姻未
    經雙方當事人婚姻意思合致，即屬婚姻有無成立之問題，原
    告自應提起確認婚姻不成立之訴，合先敘明。
三、次按確認法律關係成立或不成立之訴，非原告有即受確認判
    決之法律上利益，不得提起之，民事訴訟法第二百四十七條
    定有明文。所謂即受確認判決之法律上利益，係指因法律關
    係之存否不明確，原告主觀認為其法律上地位有不安之危險
    存在，而此項危險得以對於被告之確認判決除去者（最高法
    院四十二年台上字第一０三一號判例參照）。本件原告以兩
    造並無結婚真意為由，請求確認系爭婚姻不成立，然原告戶
    籍既仍為兩造係夫妻之記載，顯見原告就系爭婚姻關係之存
    否即有主觀之不明確，足致原告之法律上地位有受侵害之危
    險，並得以確認兩造間婚姻關係不成立之判決除去此種不安
    之狀態，揆諸前揭說明，原告自有即受本件確認判決之法律
    上利益，是原告自得提起本件確認婚姻關係不成立之訴。
四、又按結婚之方式及其他要件，依行為地之規定，臺灣地區與
    大陸地區人民關係條例第五十二條第一項定有明文。查本件
    原告爭執婚姻關係不成立，自屬結婚要件之是否具備，而兩
    造係在大陸地區結婚，依上揭規定，本件自應依大陸地區規
    定決定系爭婚姻是否要件不具備而不成立？經查：
  (一)中華人民共和國婚姻法固未明文規定，婚姻應以雙方當事人
    婚姻意思之一致為根本成立要件，然觀諸該法第二條「實行
    婚姻自由、一夫一妻、男女平等的婚姻制度」、第五條「結
    婚必須男女雙方完全自願，不許任何一方對他方加以強迫或
    任何第三者加以干涉」之意旨，結婚應由當事人自主，此為
    婚姻成立之實質要件，應無疑義。
  (二)其中所謂「婚姻意思」有實質意思與形式意思之分，前者指
    形成夫妻關係之真實意思，亦即在社會觀念上，形成婚姻共
    同生活關係之意思；後者則強調因履行法定婚姻方式而成立
    ，即履行婚姻方式之意思（表示意思）；本院以為自親屬身
    分關係本質而言，應尊重當事人內心意思，必然需採取實質
    意思說，與財產法上之行為，有時為保護交易安全，不得不
    採取表示主義者不同，因此所謂婚姻意思，乃當事人具有相
    互履行婚姻之義務，為夫妻共同生活之實質意思。
  (三)綜上，依中華人民共和國婚姻法規定之婚姻成立要件即包含
    雙方婚姻意思之合致，亦即雙方具有相互履行婚姻之義務，
    為夫妻共同生活之實質意思為婚姻成立要件。
五、經查，本件原告主張被告係大陸地區人民，兩造於九十一年
    八月八日在大陸地區廣西壯族自治區柳州市公證處辦理公證
    結婚手續，並於同年十月二十一日向臺中市北屯區戶政事務
    所辦理結婚登記，惟兩造並無結婚真意之事實，而原告偽造
    文書部分亦經臺灣臺中地方法院檢察署以九十八年度偵字第
    四二七八號處分書予以緩起訴確定等情，業據原告提出戶籍
    謄本二份、經海基會認證之結婚公證書、臺灣高等法院臺中
    分院檢察署九十八年度上議字第一七七０號處分書（均正本
    ）及被告護照影本、被告大陸地區居民身分證（均影本）各
    一份為證，此核與本院依職權查詢被告之臺灣高等法院被告
    前案紀錄表及查閱臺灣臺中地方法院檢察署九十八年度偵字
    第四二七八號緩起訴處分書相符，自堪信為真實。是兩造既
    無結婚真意，系爭婚姻缺乏中華人民共和國婚姻法規定之婚
    姻成立要件即成立婚姻之實質意思，參諸前揭說明，原告請
    求確認其與被告間之婚姻關係不成立，為有理由，應予准許
    。
六、據上論結，本件原告之訴為有理由，並依民事訴訟法第三百
    八十五條第一項前段、第八十一條第二款，判決如主文。
中    華    民    國    98    年    8     月    18    日
                  家事法庭    法  官  楊熾光
以上正本證明與原本無異。
如不服本判決，應於送達後二十日內，向本院提出上訴狀並表明
上訴理由，如於本判決宣示後送達前提起上訴者，應於判決送達
後二十日內補提上訴理由書（須附繕本）。
中    華    民    國    98    年    8     月    18    日
                              書記官  郭麗娟


司法院資訊處製作；財團法人民間司法改革基金會備份。
